【裁判字號】    97,抗,123
【裁判日期】    970321
【裁判案由】    再審之訴
【裁判全文】
臺灣高等法院臺中分院民事裁定  97年度抗字第123號
抗  告  人  己○○○
抗  告  人  乙○○
抗  告  人  丁○○
抗  告  人  甲○○
相  對  人  永豐商業銀行股份有限公司
法定代理人  戊○○
上列當事人間請求再審之訴事件，抗告人對於中華民國97年1月4
日台灣台中地方法院97年度再字第1號所為裁定，提起抗告，本
院裁定如下：
    主  文
抗告駁回。
抗告程序費用由抗告人負擔。
    理  由
一、本件抗告人以原審法院90年度促字第5257號確定支付命令，
    有民事訴訟法第496條第1項第9款「為判決基礎之證物係偽
    造或變造者」及同項第13款「當事人發現未經斟酌之證物或
    得使用該證物者。但以如經斟酌可受較有利益之裁判者為限
    。」之情形，而提起再審之訴，經原審法院以支付命令不失
    為裁定之一種，如有民事訴訟法第496條第1項或第497條之
    情形者，依民事訴訟法第507條規定，僅得對之聲請再審，
    是抗告人提起本件再審之訴，於法不合。原法院90年度促字
    第5257號支付命令正本，係於90年2月14日送達予抗告人之
    被繼承人黃魏阿春（91年10月19日死亡），黃魏阿春未於該
    支付命令送達後20日之不變期間內提出異議，則該支付命令
    即告確定，從而抗告人於96年12月28日始以有民事訴訟法第
    496條第1項第9款、第13款規定之再審理由，提起本訴，依
    民事訴訟法第507條準用第500條第2項但書規定，已逾上開
    不變期間，顯非合法，因認抗告人之訴為不合法，而予以裁
    定駁回。
二、抗告人對原審上開裁定不服，提起抗告，其抗告意旨略以：
(一)、抗告人係依92年2月7日總統令修正公布民事訴訟法第521條
    之規定，以原法院90年度促字第5257號確定支付命令（下稱
    系爭原確定支付命令），有民事訴訟法第496條第1項第9款
    、第13款規定之情形，提起再審之訴，於法並無不合。原審
    裁定謂抗告人僅得對確定支付命令聲請再審，不得提起再審
    之訴，容有違誤。
(二)、按原確定支付命令之債務人為丙○○、黃魏阿春，故抗告人
    未收受該前開支付命令之送達。而抗告人迄至原法院96年度
    訴字第3111號請求確認連帶保證債權不存在等訴訟程序中，
    因相對人提出96年12月3日答辯狀所檢附之證據資料，始知
    悉有系爭確定支付命令之存在，並經閱卷而得知法院寄給丙
    ○○、黃魏阿春之支付命令，均是寄存於台中市警察局第三
    分局東區分駐所，其等二人均無實際收受前開支付命令。故
    計算民事訴訟法第500條所規定之再審期間，應以抗告人知
    悉須繼受原確定支付命令效力之時間為起點，亦即，應以抗
    告人知悉有原確定支付命令存在之時間為起點，而非以原支
    付命令確定之時間為起點。蓋抗告人既不知悉有原確定支付
    命令之存在，自無從對該確定支付命令提起再審之訴。從而
    抗告人提起再審之訴之30日不變期間，應自抗告人知悉有原
    確定支付命令之存在之時起算，而抗告人並無逾越該不變期
    間，爰請求廢棄原裁定云云。
三、按最高法院68年台上字第2684號判例於民國92年3月18日經
    最高法院92年度第5次民事庭會議決議不再援用，抗告人依
    92年2月7日總統令修正公布、同年9月1日施行之民事訴訟法
    第521條第2項規定，提起本件再審之訴，於法並無不合，合
    先敘明。
四、次按再審之訴，應於30日之不變期間內提起。前項期間，自
    判決確定時起算，判決於送達前確定者，自送達時起算；其
    再審之理由發生或知悉在後者，均自知悉時起算。但自判決
    確定後已逾5年者，不得提起再審之訴。以第496條第1項第
    5款、第6款或第12款情形為再審之理由者，不適用前項但書
    之規定。民事訴訟法第500條第1項、第2項及第3項定有明文
    。又民事訴訟法第500條第2項但書所定之5年期間，係對提
    起再審之訴之期間，除同條第1項及第2項本文外，所設之另
    一限制；且係指自判決確定時起，如已逾5年不問其提起再
    審之訴是否在30日之不變期間，仍不得提起而言（最高法院
    82年台上字第786號、72年台抗字第473號裁判參照）。經查
    ，原法院90年2月6日核發90年度促字第5257號支付命令正本
    之送達，因未獲會晤本人亦無受領文書之同居人或受僱人，
    而於90年2月14日寄存於台中市警察局第三分局東區分駐所
    ，有送達證書影本在原審卷可稽，依民事訴訟法第138條第2
    項之規定，上開支付命令自90年2月14日起，經10日即90年2
    月25日起對債務人丙○○、黃魏阿春發生合法送達之效力；
    且因債務人丙○○、黃魏阿春均未於該支付命令送達後20日
    之不變期間內提出異議，而業於90年3月16日確定，並有原
    法院支付命令確定證明書附於原審卷可憑。則本件得提起再
    審之訴之5年除斥期間至95年3月15日即為屆滿，自95年3月
    16日起，不問提起再審之訴是否在30日之不變期間，依前揭
    法條規定及實務見解，均不得再對於原確定支付命令提起再
    審之訴。是抗告人遲至95年12月28日始以有民事訴訟法第49
    6條第1系第9款、第13款規定之再審事由提起本訴（見原審
    卷第4頁民事再審之訴狀上之收狀章），顯已逾上開法條規
    定之5年除斥期間，其再審之訴顯不合法。原法院以再審之
    訴不合法而予以裁定駁回，經核並無違誤。抗告人雖主張未
    收受原法院支付命令之送達；計算民事訴訟法第500條所規
    定之再審期間，應以抗告人知悉須繼受原確定支付命令效力
    之時間為起點，亦即，應以抗告人知悉有原確定支付命令存
    在之時間為起點，而非以原支付命令確定之時間為起點，抗
    告人提起本件再審之訴未逾30日不變期間等語。惟查，抗告
    人係就民事訴訟法第500條第1項、第2項本文所規定之30日
    不變期間之起算點為爭執，核與同法第500條第2項但書另規
    定之5年除斥期間不同；況同法第500條第2項本文所謂自知
    悉時起算，係指知悉確定支付命令有同法第496條第1項各款
    之再審情形（最高法院72年台抗字第362號裁判參照）；且
    倘已逾同法第500條第2項但書所定之5年除斥期間者，不問
    提起再審之訴是否在30日之不變期間，仍不得提起，已如前
    揭所述，抗告人上開主張，自無可採。至原法院援引最高法
    院68年台上字第2684號判例而認抗告人提起本件再審之訴，
    於法不合一節，與本院前開認定固有不合，但結論並無二致
    ，仍應予維持，併此敘明。原審因而裁定駁回本件再審之訴
    ，核無不合。抗告人再執前詞，指摘原裁定不當，求予廢棄
    ，為無理由，應予駁回。
五、據上論節，抗告為無理由，爰依民事訴訟法第495條之1第1
    項、第449條第1項、第95條、第78條、第85條第1項前段，
    裁定如主文。
中    華    民    國    97    年    3     月    21    日
                  民事第二庭   審 判長法  官  邱森樟
                                      法  官  翁芳靜
                                      法  官  謝說容
以上正本係照原本作成。
再為抗告應以適用法規顯有錯誤為理由，並經本院之許可，該許
可以原裁定所涉及之法律見解具有原則上之重要性者為限。
如提起再抗告者應於裁定送達後10日內向本院提出抗告理由狀（
須按照他造人數附具繕本）並繳納抗告裁判費新臺幣1,000元，
同時委任律師或具有律師資格之關係人為代理人。
                                      書記官  胡美娟
中    華    民    國    97    年    3     月    21    日
                                                      Ｍ


司法院資訊處製作；財團法人民間司法改革基金會備份。
